臺灣高等法院民事判決　　　　　　　　 96年度重上字第153號
上　訴　人　己○○
訴訟代理人　宋嬅玲律師
複代　理人　林仕訪律師
被上　訴人　戊○○
　　　　　　丁○○
　　　　　　丙○○○
共　　　同
訴訟代理人　沈朝標律師
上列當事人間履行契約事件， 上訴人對於中華民國96年1月29日
臺灣桃園地方法院95年度重訴字第92號第一審判決提起上訴，本
院於96年7月17日言詞辯論終結，判決如下：
    主      文
上訴駁回。
第二審訴訟費用由上訴人負擔。
    事實及理由
一、被上訴人主張： 兩造於民國86年4月30日簽訂買賣契約（以
    下稱系爭契約 ），由上訴人以新臺幣（下同）178,562,000
    元向伊等買受坐落桃園縣平鎮市○○○段第211之5號土地（
    下稱系爭土地 ），兩造於系爭契約第7條約定，土地增值稅
    由買方負擔，另批明事項2則約定：「 違規使用所發生之稅
    金、罰鍰（不作農用）概由買方負責」等語。詎上訴人於辦
    妥所有權移轉登記後， 竟未作農業使用，而以197,379,000
    元轉售給訴外人私立六和高級工業職業學校（下稱六和高工
    ），取得18,817,000元之差額，並經桃園縣稅捐稽徵處調查
    認定，上訴人購買系爭土地之資金來自六和高工，且其承受
    系爭土地係供該校遷校使用，不符免徵土地增值稅之要件，
    致伊3人遭稅捐機關要求補繳土地增值稅各5,513,475元，伊
    等於收受稅單後要求上訴人負責繳納，上訴人認無須繳納，
    乃以伊等名義提起行政訴訟，然經行政法院判決敗訴確定，
    伊等已完納上開稅金及行政救濟期間利息各1,273, 386元等
    情，爰依前開系爭契約約定及債務不履行之法律關係，求為
    命上訴人給付伊3人各6,786,861元（ 含稅金5,513,475元、
    遲延利息1,273,386元），及自起訴狀繕本送達翌日即94年4
    月7日起至清償日止， 按年息5%計算之利息之判決。原審判
    命上訴人如數給付，上訴人不服提起上訴。被上訴人於本院
    答辯聲明：如主文所示。
二、上訴人則以： 系爭契約第7條之內容係就未產生土地增值稅
    之情形下所作約定，伊係受被上訴人及六和高工之委託而與
    被上訴人簽訂系爭契約，約定由伊擔任六和高工之簽約名義
    人向被上訴人購買系爭土地，故被上訴人對於系爭土地日後
    完成地目變更後即作為六和高工之遷校用地，不再作為農用
    一事知之甚詳，是系爭土地因變更地目後未作農業使用而產
    生之土地增值稅，自無由伊負擔之理；且系爭契約批明事項
    2約定， 僅指系爭土地因未作農用而遭稅捐單位處以罰鍰之
    負擔方式，非指稅金、罰鍰二者均應由買方負擔；縱認伊應
    負擔上開稅款，被上訴人於行政訴訟敗訴確定前，未曾請求
    伊繳納稅捐款項，伊亦未告知被上訴人暫勿繳納，是如被上
    訴人於提起行政訴訟時先繳納稅款，日後獲勝訴，稅捐稽徵
    機關自當依規定加計利息退還，如行政訴訟敗訴，亦不致衍
    生被上訴人各1,273,386元之行政救濟利息， 惟被上訴人卻
    捨此未為，自無將此不利益歸由伊承擔之理等語，資為抗辯
    。並上訴聲明：(一)原判決廢棄。(二)被上訴人在第一審之訴駁
    回。
三、查兩造於86年4月30日簽訂系爭契約，約定上訴人以178,562
    ,000 元向被上訴人購買系爭土地， 並經核准依斯時之土地
    稅法第39條之2規定免徵土地增值稅在案， 惟嗣經桃園縣稅
    捐稽徵處調查認定系爭土地買賣價金來自六和高工，且上訴
    人承受系爭土地亦係供六和高工遷校使用，不符合土地稅法
    第39條之2免徵土地增值稅要件， 乃命被上訴人補繳土地增
    各5,513,475元， 被上訴人提出訴願及行政訴訟，經臺北高
    等行政法院90訴字第4385號及最高行政法院93年判字第49號
    判決被上訴人敗訴確定，被上訴人已依上開確定處分各繳納
    土地增值稅5,513,475元及行政救濟期間利息1,273,386元等
    事實，為兩造所不爭，並有系爭土地買賣契約書、繳款書、
    前開行政訴訟判決書附於原審卷可稽（見原審卷第7-36頁）
    ，堪信為真實。
四、被上訴人主張， 依系爭契約第7條約定，土地增值稅由上訴
    人負擔，另依批明事項2之約定， 上訴人應負擔不作農用之
    稅金及罰鍰，故上訴人應給付伊等已繳納之前開稅金及利息
    ，又如認系爭契約批明事項2， 係約定上訴人應作農業使用
    ，則上訴人亦屬債務不履行造成伊等損害，應賠償上開稅金
    及利息損害一節，固為上訴人所否認，並以前揭情詞置辯。
    惟查：
(一)、按土地為有償移轉者，土地增值稅之納稅義務人，為原所有
    權人；又農業用地在依法作農業使用時，移轉與自行耕作之
    農民繼續耕作者，免徵土地增值稅， 86年5月間適用之土地
    稅法第5條第1項第1款、 第39條之2第1項分別定有明文。本
    件被上訴人於86年5月2日申報移轉系爭土地予上訴人，並經
    核准依上開規定免徵土地增值稅。嗣經最高行政法院前揭確
    定判決認定上訴人簽訂系爭契約同日即再行出售系爭土地予
    六和高工，上訴人於購買系爭土地之始，即無耕作之意，且
    查無耕作事實，並不符前開土地稅法免稅規定，應向被上訴
    人補徵原免徵之土地增值稅（ 見原審卷第35頁背面、36頁）
    。足見被上訴人遭補徵本件土地增值稅，係因上訴人購買系
    爭土地時，無自行耕作之意亦無耕作之事實，而不符免徵增
    值稅之要件， 依土地稅法第5條第1項第1款規定，即應繳納
    土地增值稅。 次依兩造系爭契約第7條約定，土地增值稅由
    買方即上訴人負擔，乃兩造所不爭，故本件土地買賣所生之
    前開增值稅，依約即應由上訴人負擔。
(二)、上訴人雖抗辯，兩造簽訂系爭契約時，被上訴人丙○○○當
    場表示，本件本即無土地增值稅，約定上訴人或被上訴人負
    擔均相同， 故系爭契約第7條約定之內容，係就未產生土地
    增值稅之情形下所約定云云，並聲請訊問證人即於系爭契約
    簽名之介紹人乙○○。然證人乙○○於本院證述：「買賣契
    約第7條如何約定增值稅的內容我並不清楚， …在我到和離
    去前我都沒有聽到他們談關於增值稅的事情。」等語（見本
    院卷第65頁背面），另證人即承辦系爭契約之代書甲○○則
    證稱，「 …第7條增值稅的約定是由上訴人負擔，因為簽約
    時上訴人有提出自耕能力證明，依據當時的稅捐稽徵法應該
    是免稅，我有將此事告訴兩造。 寫第7條的原因是因為被上
    訴人要求本件要拿清的金額，萬一有增值稅要買方負擔。」
    等語，可證兩造於簽訂系爭契約時，依代書說明及上訴人提
    出之自耕能力證明，認為本件應無土地增值稅之課徵問題，
    惟因被上訴人要求拿清價金，預防萬一有增值稅發生時，仍
    應由買方即上訴人負擔，而為該條文約定，上訴人稱該條文
    約定內容，係就未產生土地增值稅之情形下所約定，洵不足
    採。上訴人固稱， 依系爭契約第10條及批明事項1之約定，
    有關系爭土地未繳之各項稅捐（地價稅等）、水、電費等全
    部由被上訴人負責繳清；另土地鑑界費用亦由被上訴人負擔
    ，可見被上訴人仍需負擔費用，故甲○○關於「拿清」之證
    言並不可採云云。然證人甲○○之前開證言，係在說明土地
    增值稅與買賣價金關係，亦即被上訴人要求，約定之買賣價
    金即是土地之對價，不願另行負擔土地增值稅，故無論本件
    是否有土地增值稅之發生，被上訴人均不負擔，此與兩造另
    行約定未繳之地價稅、土地鑑界費由被上訴人負擔一節乃屬
    二事，上訴人以此指摘證人證言不可採，實無理由。
(三)、上訴人復抗辯，伊係受被上訴人及六和高工之委託而與被上
    訴人簽訂系爭契約，約定由伊擔任六和高工之簽約名義人向
    被上訴人購買系爭土地，故被上訴人對於系爭土地日後作六
    和高工之遷校用地，不再作為農用一事知之甚詳，伊自無須
    負擔土地增值稅云云，已為被上訴人所否認，上訴人自應對
    此抗辯負舉證之責。經查，證人於原審證稱，簽約當時，上
    訴人並未表示他是代表被上訴人出賣土地予六合高工，亦未
    聽聞此事等語（見原審卷第72頁）。另證人乙○○亦證稱，
    伊係於兩造簽約快結束時，才代表3位中人簽名（ 見本院卷
    第65頁背面），伊不知上訴人買土地有何作用（見原審卷第
    74頁）等語，均不足證上訴人係受被上訴人及六合高工之共
    同委託，以上訴人名義簽訂系爭契約。上訴人雖辯稱，乙○
    ○等人前曾因六和高工欲購買遷校用地而與被上訴人接洽，
    因價格問題未成約，本件乙○○等仍向被上訴人收取仲介費
    用40萬元，並向伊收取200萬元， 將兩造等同視之，伊顯係
    受被上訴人之委託而出售土地予六和高工，故被上訴人方有
    支付仲介費之必要云云，並舉乙○○等簽收40萬元之切結書
    及200萬元收據為證（ 見原審卷第78頁）。然乙○○於原審
    已證稱：「…切結書是因為原告（即被上訴人）認為不應該
    付仲介費，但我們簽收還是認為是仲介費…」「因為系爭土
    地本來是我們仲介六合高工向原告買，被告（即上訴人）也
    知情，但最後變成被告向原告買，所以我們認為也應該可以
    收取仲介費」等語（見本院卷第73頁）。是依證人證言，乙
    ○○等因認彼等媒介被上訴人與六合高工訂約雖未成功，惟
    上訴人知悉此事，並進而與被上訴人訂約，系爭土地仍可認
    係因彼等介紹而得以成交，故有收取仲介費之必要，然此與
    上訴人是否受被上訴人與六合高工之委託訂約無涉，且被上
    訴人對是否為給付並非無爭執，惟最終仍給付該費用。憑此
    並不足認定，上訴人係受被上訴人與六合高工之委託，而簽
    訂系爭契約。
(四)、次查，上訴人於系爭契約簽訂前之85年11月30日，即簽立同
    意書1紙予六合高工， 載明將系爭土地供作六合高工遷校之
    預定地， 並於簽訂系爭契約之同日即86年4月30日，即將系
    爭土地轉賣予六合高工，並提供同意書及土地權狀供六合高
    工遷校申請等情，為前開臺北高等行政法院90年訴字第4385
    號及最高行政法院93年判字第49號判決所認定（見本院卷第
    14-36頁 ），衡情上訴人係本於買受人之地位與被上訴人訂
    約，否則無須於簽訂系爭契約之前，預先與六合高工簽訂同
    意提供系爭土地作為校地之同意書。況縱依上訴人主張，被
    上訴人知悉系爭土地日後將作六合高工使用一節屬實，惟此
    情事既於系爭契約簽訂時即已存在，兩造仍於契約明文約定
    ，土地增值稅由上訴人負擔，上訴人自不得事後反於契約約
    定，以被上訴人知悉一節，拒絕負擔增值稅。
(五)、再按，債務人遲延者，債權人得請求其賠償因遲延而生之損
    害，民法第231條第1項定有明文。又損害賠償之債，以有損
    害之發生及有責任原因之事實，並二者之間，有相當因果關
    係為成立要件。所謂相當因果關係，謂無此行為，雖必不生
    此種損害，有此行為，通常即足生此種損害者，為有相當因
    果關係。 本件被上訴人已繳納之土地增值稅各5,513,475元
    ，依系爭契約約定，應由上訴人負擔，已如前述，則上訴人
    即負有該項契約義務。被上訴人主張，伊等於收受稅單後要
    求上訴人負責繳納，上訴人認無須繳納，乃以伊等名義提起
    行政訴訟乙節，固為上訴人所否認，但查，被上訴人於89年
    9月26日 就桃園縣稅捐稽徵處命補繳增值稅之處分提起訴願
    時，上訴人乃受被上訴人戊○○之委任為訴願代理人，有同
    年11月8日之委任狀附於 本院向桃園縣政府函調之90年度府
    訴字第067844號卷可稽，徵諸上訴人於本院審理時自承：「
    （ 法官：提示訴願卷，何以戊○○委任己○○為代理人？）
    因為戊○○來問我這件土地移轉他被課稅了要怎麼辦。因為
    我們確實是不用繳土地增值稅，對不合理的追征我告訴他這
    個要去打行政訴訟官司，之後我們一起去找羅美棋律師，羅
    美棋律師把我列為受任人我知道。戊○○來找我的時候有告
    訴我他被課了多少稅我很清楚， 每個人大概500多萬元。」
    等語（見本院卷第65頁），堪認被上訴人主張，彼等於收受
    稅單後要求上訴人負責繳納，上訴人認無須繳納，而要求對
    該處分提起行政救濟一節為真實。雖本件稅捐之納稅義務人
    依法為被上訴人，惟上訴人依約負有負擔該增值稅之契約義
    務，則於被上訴人提出負擔之請求時，應即給付之。詎其並
    未為之，進而要求被上訴人提起行政救濟，上訴人即構成遲
    延給付之債務不履行，依前開說明，自應賠償被上訴人因其
    遲延給付所生之損害。又經依行政訴訟程序確定應補繳稅款
    者，應併繳納自該項補繳稅款原應繳納期間屆滿之次日起，
    至填發補繳稅款繳納通知書之日止，按補繳稅額，依原應繳
    納稅款期間屆滿之日 郵政儲金匯業局之1年期定期存款利率
    ，按日加計之利息， 此觀之稅捐稽徵法第38條第3項之規定
    即明。被上訴人因上訴人遲延給付本件土地增值稅，致於行
    政訴訟程序終結後，遭稅捐機關併徵上開期間之遲延利息各
    1,273,386元，為兩造所不爭， 則該利息之給付即為被上訴
    人所受之損害。且上訴人如於被上訴人提出負擔土地增值稅
    之請求時即依約給付，則必不生此種利息損害，因其未提出
    增值稅之給付， 依上開稅捐稽徵法第38條第3項規定，即足
    使納稅義務人之被上訴人產生利息損害，則被上訴人所受支
    出利息之損害，自與上訴人之債務不履行有相當因果關係，
    上訴人即應賠償被上訴人各1,273,386元之損害。
(六)、上訴人固抗辯，被上訴人於提起行政訴訟程序前如先繳納稅
    款， 將不致衍生每一被上訴人1,273,386元之利息，惟被上
    訴人捨此未為，自無將此不利益歸伊承擔，且亦非可歸責於
    伊云云。然此項稅捐之負擔依法固為被上訴人之公法上義務
    ，惟既經兩造契約約定由上訴人負擔，則於上訴人提出稅單
    要求被上訴人負擔時，上訴人即應提出給付，不得再以應由
    被上訴人自行繳納為抗辯。雖上訴人另稱，被上訴人於行政
    訴訟敗訴確定前並未曾向伊請求前開稅捐款項或要求上訴人
    繳納云云，但如前所述，上訴人自承，被上訴人戊○○曾向
    伊詢問遭課徵土地增值稅每人約500多萬元， 應如何處理，
    伊則告知此為不合理的追徵，應提行政訴訟，參以證人甲○
    ○前述，萬一有增值稅應由上訴人負擔一節，可認被上訴人
    戊○○獲知遭課徵增值稅一事，認與訂約時代書甲○○所稱
    免稅情事不符，且契約既已約定應由上訴人負擔，當應由上
    訴人處理此事，故其向上訴人要求處理時，衡諸常情即係提
    出應由上訴人負擔此項稅捐之請求，惟上訴人並未依契約約
    定提出給付，反告以應提起行政訴訟，嗣被上訴人果均提起
    訴願、行政訴訟，上訴人並擔任戊○○之訴願代理人，數度
    參與訴願過程之言詞辯論，並於90年2月8日與羅美棋律師共
    同以代理人身分提出訴願理由書，有本院函調之桃園縣政府
    90年度府訴字第067844號卷可稽，顯見其對被上訴人訴願之
    過程均知悉並參與其事，揆之上訴人前開行為，堪認其實已
    默示拒絕給付該土地增值稅，則上訴人仍應負給付遲延之損
    害賠償責任。
五、綜上所述，被上訴人主張上訴人應依約負擔彼等已繳納之土
    地增值稅，及賠償行政救濟期間利息為可採，上訴人所辯均
    無可取。從而， 被上訴人本於系爭契約第7條約定，請求上
    訴人給付各5,513,475元、 及本於債務不履行之法律關係，
    請求被上訴人賠償各1,273,386元，合計各6,786,861元及均
    自起訴狀繕本送達翌日即95年4月7日起至清償日止，按年息
    5%計算之利息，洵屬有據，應予准許。是則原審判命上訴人
    如數給付，於法並無不合。上訴意旨指摘原判決不當，聲明
    廢棄改判，為無理由，應予駁回。
六、兩造關於系爭契約批明事項2及其餘之攻擊及防禦方法， 經
    本院審酌後，認與本判決之論斷不生影響，爰不一一論駁，
    併此敘明。
七、據上論結，本件上訴為無理由。依民事訴訟法第449條第1項
    、第78條，判決如主文。
中　　華　　民　　國　　96　　年　　7　　月　 　31　　日
  　　　　　　　　　民事第十一庭
                        審判長法　官   鄭雅萍
　　　　　　　　　　　        法　官   薛中興
　　　　　　　　　　　        法　官   詹文馨
正本係照原本作成。
如不服本判決，應於收受送達後20日內向本院提出上訴書狀，其
未表明上訴理由者，應於提出上訴後20日內向本院補提理由書狀
（均須按他造當事人之人數附繕本）上訴時應提出委任律師或具
有律師資格之人之委任狀；委任有律師資格者，另應附具律師資
格證書及釋明委任人與受任人有民事訴訟法第466條之1第1項但
書或第2項（詳附註）所定關係之釋明文書影本。
中　　華　　民　　國　　96　　年　　7 　　月　　31　　日
　　　　　　　　　　　　　　　書記官   周淑靜
附註：
民事訴訟法第466條之1（第1項、第2項）：
對於第二審判決上訴，上訴人應委任律師為訴訟代理人。但上訴
人或其他法定代理人具有律師資格者，不在此限。
上訴人之配偶、三親等內之血親、二親等內之姻親，或上訴人為
法人、中央或地方機關時，其所屬專任人員具有律師資格並經法
院認為適當者，亦得為第三審訴訟代理人。
